臺灣高等法院高雄分院刑事判決　　　　 94年度上易字第273號
上　訴　人　臺灣高雄地方法院檢察署檢察官
被　　　告　甲○○
上列上訴人因被告妨害兵役案件，不服臺灣高雄地方法院93年度
易緝字第197 號中華民國94年3 月31日第一審判決（起訴案號：
臺灣高雄地方法院檢察署92年度偵字第23870 號），提起上訴，
本院判決如下：
    主  文
上訴駁回。
    理  由
一、本件聲請簡易判決處刑意旨略以：甲○○係後備軍人，原住
    高雄縣美濃鎮○○路○ 段842 之2 號，於民國（下同）91年
    11月1 日遷出上開處所無故不依規定申報，致使高雄縣後備
    司令部所發，指定應於92年10月31日前往屏東縣萬金營區報
    到之點閱召集令無法送達，因認被告甲○○涉犯妨害兵役治
    罪條例第10條第3 項之罪嫌，應依同條例第6 條第2 項規定
    處斷。
二、按犯罪事實應依證據認定之，無證據不得認定犯罪事實；又
    不能證明被告犯罪者，應諭知無罪之判決，刑事訴訟法第15
    4 條第2 項、第301 條第1 項分別定有明文。事實之認定，
    應憑證據，如未能發現相當證據，或證據不足以證明，自不
    能以推測或擬制之方法，為裁判基礎。認定犯罪事實所憑之
    證據，雖不以直接證據為限，間接證據亦包括在內，惟無論
    直接證據或間接證據，其為訴訟上之證明，須於通常一般之
    人均不致有所懷疑，而得確信其為真實之程度者，始得據為
    有罪之認定，倘其證明尚未達到此一程度，而有合理之懷疑
    存在而無從使事實審法院得有罪之確信時，即應由法院為諭
    知被告無罪之判決，此有最高法院40年台上字第86號、76年
    台上字第4986號判例可資參照。
三、本件公訴人認被告涉有上開犯行，係以高雄縣後備司令部所
    發之點閱召集令、點閱召集令受領回執、團管區列管後備軍
    人行方不明遷出未報移送法辦年籍表各1 紙為其論罪依據。
    訊據被告則否認有何妨害兵役之犯行，辯稱：伊一直都住在
    家裡，沒有遷移，家人不願意幫伊收信件，曾聽到有人叫伊
    名字，不知道是不是警察，因伊有吸毒，所以不敢開門，伊
    並非故意要避免點閱召集等語。
四、經查：
  (一)高雄縣後備司令部所發指定被告應於92年10月31日上午8 時
    前往屏東縣萬巒鄉區○○村1 號（萬金營區）報到之精
    誠5407號點閱召集令，因警方多次前往均未遇被告，且被告
    之父母不願意代收，致點閱召集令無法送達等情，有高雄縣
    後備司令部92年9 月20日所發之點閱召集令1 紙及警員侯俊
    福在點閱召集令受領回執背面所填載上開無法送達原因可稽
    （見偵查卷第2 頁）。惟上開點閱召集令及點閱召集令受領
    回執背面所載之情形，僅能證明指定被告應於92年10月31日
    上午8 時前往屏東縣萬巒鄉區○○村1 號報到之系爭54
    07號點閱召集令未能送達，不能證明被告已將住居所遷移。
  (二)證人傅韋翔（被告之子）於原審法院審理時證稱：伊一直都
    住在高雄縣美濃鎮○○路○ 段842 之2 號，伊跟父親、祖父
    、祖母住在一起，伊父親住之3 ，祖父住之2 ，有時回去跟
    父親睡，有時在祖父家睡，91年底時父親都是住在家裡，最
    近比較常出去，但晚上都在家裡睡，之前並沒有出外等語（
    見原審易緝卷第72頁以下）。證人傅常雄於原審法院證稱：
    「（問：甲○○現在是否住家裡？）有」、「他每天都在家
    裡，但就是不收任何文件，都躲在家裡」、「（問：90年10
    月30日的召集令你有看過？）警察來時說要找他，我說他在
    家裡，警察叫我大兒子去叫他，結果怎樣我就不知道，我也
    不願意簽收他的任何文件」、「（問：警察92年10月23日下
    午4 時前往時，甲○○當時是否在家？）當時有在家」、「
    （問：警察送去時，那段時間他都在家？）是」、「（問：
    他之前有因為毒品被關？）是」、「（問：為何沒有舉發他
    ？）我有跟警察說，警察說要看到他吸毒時才可以，他每天
    都關在房間裡，沒有出去，每天都在家裡」等語（見原審簡
    字第215 號卷第26頁以下）。證人侯俊福（即送達點閱召集
    令之警員）於原審法院證稱：「他父親說他在裡面，我有去
    敲門，但都沒人回應」、「（問：你也不確定他是否在家？
    ）是，但我每次去都會敲門，因為他父親說他在家」、「因
    為他是煙毒犯，我們每個月都會查訪一次」等語（見原審簡
    字第215 號卷第41頁以下）。足見被告所辯其並未遷移住居
    所等語，並非不可信。
  (三)被告經原審發布通緝後，緝獲之地點亦在被告之住處，有高
    雄縣警察局六龜分局通緝案件報告書在卷可憑（見原審易緝
    字第197 號卷第3 頁）；而被告確有多次毒品前科，亦有台
    灣高等法院被告全國全案紀錄表在卷可憑，被告未曾將住所
    自高雄縣美濃鎮○○路○ 段842 之2 號遷出之事實，亦有高
    雄縣美濃鎮戶政事務所93年2 月11日美鎮戶字第0930000407
    號函檢附之被告戶籍資料1 份在卷可參（見原審簡字第215
    號卷第35頁）。是被告辯稱伊因施用毒品不敢開門，住居所
    並未遷移等語，應屬可信。
  (四)綜上所述，公訴人所舉之證據尚不足以證明被告有遷移居住
    所，無故不依規定申報之行為，尚難僅因被告未收受點閱召
    集令，即謂被告有居住所遷移無故不依規定申報之情事，而
    為被告不利之認定。此外，又查無其他積極證據足認被告確
    有公訴人所指之犯行，既不能證明被告犯罪，揆諸首揭說明
    ，自應為被告無罪之諭知。
五、原審因而以不能證明被告犯罪，而為被告無罪之諭知。經核
    與法並無不合；檢察官上訴意旨，除仍執前詞，指摘原判決
    不當外，復以退步言之，縱認被告並無遷移居住所之行為，
    惟被告前曾因妨害兵役案件經法院判處罪刑，對自己係後備
    軍人而有接受召集令之情形應有所認識，卻完全不與外界聯
    繫，對於召集令通知書均不聞不問，顯存有意圖避免點閱召
    集，而故意拒絕接受召集令之犯意及行為，原判決認定事實
    自屬不當等語，指摘原判決不當。惟如前所述，公訴人所舉
    之證據，尚不足以證明被告有居住所遷移無故不依規定申報
    之情事，而檢察官於起訴書及於原審法院行準備程序確認起
    訴範圍時，並未就被告是否有意圖避免點閱召集，而故意拒
    絕接受召集令之罪嫌部分列入起訴之範圍，縱事後於論告書
    內說明被告並有故意拒絕接受召集令罪嫌，惟既未追加起訴
    ，自不能認為已經起訴，法院亦無從併予審判，因此，檢察
    官執上開理由指摘原判決不當，為無理由，應予駁回。
據上論斷，應依刑事訴訟法第368條，判決如主文。
本案經檢察官陳建年到庭執行職務。
中　　華　　民　　國　　94　　年　　6 　　月　　29　　日
                  刑事第四庭    審判長法  官 蕭權閔
                                      法  官 陳吉雄
                                      法  官 李嘉興
以上正本證明與原本無異。
本判決不得上訴。
中　　華　　民　　國　　94　　年　　6 　　月　　29　　日
  　　　　　　　　　　　　　　　　　　書記官 劉博文
